ACORDAO-COMPLETO-2430102

ACÓRDÃO 2495/2020 ATA 35/2020 - PLENÁRIO

VISTOS, relatados e discutidos estes autos de representação sobre possíveis irregularidades ocorridas no Pregão Eletrônico para Registro de Preço 34/2019, conduzido pela Universidade Federal do Rio Grande do Norte para a aquisição de aparelhos de ar condicionado; 
ACORDAM os Ministros do Tribunal de Contas da União, reunidos em Sessão do Plenário, ante as razões expostas pelo Relator, em:
9.1. com fulcro no art. 276, caput, do Regimento Interno/TCU, referendar a medida cautelar adotada pelo relator por meio do despacho transcrito no Relatório que precede este acórdão, bem como as medidas acessórias constantes na mencionada decisão monocrática; e
9.2. encaminhar cópia desta deliberação à Universidade Federal do Rio Grande do Norte e à representante.

Referendo de medida cautelar adotada em processo de representação sobre possíveis irregularidades ocorridas no Pregão Eletrônico para Registro de Preço 34/2019, conduzido pela Universidade Federal do Rio Grande do Norte, para a aquisição de ar condicionado.

Universidade Federal do Rio Grande do Norte.

3. Interessados/Responsáveis: não há.

13.1. Ministros presentes: José Mucio Monteiro (Presidente), Walton Alencar Rodrigues, Benjamin Zymler, Augusto Nardes, Aroldo Cedraz, Raimundo Carreiro, Ana Arraes e Bruno Dantas.
13.2. Ministro-Substituto convocado: Augusto Sherman Cavalcanti (Relator).
13.3. Ministros-Substitutos presentes: Marcos Bemquerer Costa, André Luís de Carvalho e Weder de Oliveira.

ACORDAO-COMPLETO-2456511

Acórdão de Relação 294/2021 - Plenário

Acórdão de Relação

AUGUSTO SHERMAN

Adoto como parte do relatório a instrução da Secretaria de Controle Externo de Aquisições e Logística (peça 30) , que contou com a anuência da dirigente (peça 31) . Seus argumentos foram incorporados às razões de decidir do Min. Vital do Rêgo, em despacho constante da peça 32, por meio do qual foi deferida a concessão de medida cautelar, ora objeto de referendo por este Plenário. O despacho também integrará o presente relatório, e será transcrito logo após a referida instrução:
Instrução de Análise de Oitiva Prévia
	A. Identificação do Processo

	TC Processo 026.981/2020-3
	Deferimento da cautelar, oitiva e diligência

	Unidade Jurisdicionada
	Uasg

	Universidade Federal do Rio Grande do Norte - UFRN
	153103

	Objeto

	Registro de preços para eventual aquisição de aparelhos de ar condicionado para atender demandas da UFRN (peça 5, p. 3) 

	Representante
	CNPJ

	Ventisol da Amazônia Indústria de Aparelhos Elétricos Ltda.
	17.417.928/0001-79

	Há pedido de Sustentação Oral?
	Procuração

	Não.  
	Peças 3 e 10

	Modalidade
	Número do Certame
	Critério de Julgamento

	Pregão Eletrônico para Registro de Preços
	34/2019
	Menor preço por item

	Vigência
	Valor Estimado

	Doze meses (peça 5, p. 3) 
	R$ 7.760.036,01

	Fase do Certame

	O certame se encontra na fase de julgamento de propostas e habilitação.

	B. Histórico

	1.	Tratam os autos de representação com pedido de cautelar oposta por licitante inconformado com sua desclassificação do certame, ao lhe ser encaminhada diligência contendo exigência de documentos adicionais não previstos no edital e na legislação.
2.	A licitante recusou-se a apresentar os documentos complementares solicitados, alegando que se tratavam de informações confidenciais e recorre a este Tribunal solicitando a revisão da decisão do pregoeiro.
3.	Promovida a oitiva prévia quanto às alegações do representante e demais questões levantadas por esta Unidade Técnica, passa-se a analisar as respostas apresentadas, tópico a tópico, conforme transcrição/contextualização a seguir. 

	C. Histórico de Comunicações

	Despacho do Relator ou da Secretária (Delegação de Competência) 
	Peça 19
	15/8/2020

	Ofício Encaminhado pelo TCU

	Ao órgão
	Ofício 42.421/2020-TCU/Seproc, de 12/08/2020 (peça 17) . UFRN tomou ciência em 13/8/2020 (peça 18) .

	D. Documentos Apresentados em Resposta à Oitiva

	Pela Unidade Jurisdicionada

	a) Ofício 556/2020 - GAB (11.32) de 20/8/2020 (peça 20) ; e
b) Pareceres Contábeis 29, 32, 33, 34, 25 e 27/2020 - DFE/COMPRAS (11.02.09.02) (peça 21) .

	E. Medida Cautelar - Avaliação dos Pressupostos

	Perigo da Demora

	Há decisão judicial ou administrativa, sem especificação de prazo, para suspender o andamento do processo licitatório ou a contratação?
	Não

	No caso de contratações decorrentes de Registro de Preços:
	A ata de registro de preços decorrente do certame já foi assinada?
	Não

		O contrato decorrente da ata de registro de preços (que, porventura, seja objeto da representação/denúncia) já foi assinado?
	Não se aplica

		A ata de registro de preços decorrente do certame ainda possui saldo que permita novas contratações pelo órgão gerenciador ou por eventuais adesões?
	Não se aplica

	Análise:

	4.	Está configurado o pressuposto do perigo da demora uma vez que o contrato ainda não foi assinado e a demora no julgamento de mérito põe em risco o resultado útil do processo.

	Perigo da Demora Reverso

	O serviço/bem é essencial ao funcionamento das atividades da Unidade Jurisdicionada
	Não

	A Unidade Jurisdicionada entidade está coberta contratualmente pelo serviço com razoável vigência (há a possibilidade de voltar a fase ou refazer o certame, a depender da consequência da concessão de cautelar no caso concreto) ou admite prorrogação excepcional?
	Não se aplica

	Caso haja a possibilidade de manutenção do contrato com a atual prestadora dos serviços, as condições dessa contratação seriam melhores (menor preço e atendimento satisfatório) que o que se está em vias de contratar?
	Não se aplica

	Análise:

	5.	Está afastado o pressuposto do perigo da demora reverso uma vez que não há a necessidade imediata de aquisição de aparelhos de ar-condicionado, conforme informações prestadas pelo órgão à peça 20, p. 4.

	Plausibilidade Jurídica

	A Unidade Jurisdicionada está sujeita aos normativos supostamente infringidos?
	Sim

	Há plausibilidade nas alegações do representante ou nas verificações realizadas pela Unidade Técnica?
	Sim

	Há indício de sobrepreço ou superfaturamento?
	Não

	Há grave risco de lesão ao erário, inexecução ou execução insatisfatória do objeto?
	Não

	Análise quanto à plausibilidade jurídica e quanto à necessidade de adoção de medida cautelar:

	Item "a": razões que determinaram a expedição do requerimento de diligência 240/2020 pela Equipe de Apoio Técnico Contábil da Universidade Federal do Rio Grande do Norte, com vistas à obtenção dos documentos e informações constantes do item 7 da instrução de peça 15;
Fundamento legal ou jurisprudencial: arts. 27 a 31 da Lei 8.666/1993, inc. XXI do art. 37 da Constituição Federal e ampla jurisprudência desse Tribunal de Contas constante dos Acórdão 3192/2016-TCU-Plenário, relatado pelo Ministro Marcos Bemquerer; 1.224/2015 - Plenário, relatado pela Ministra Ana Arraes; 5.883/2016 - Primeira Câmara, relatado pelo Ministro Bruno Dantas, e 808/2003 - Plenário, relatado pelo Ministro Benjamin Zymler;
Contextualização:
6.	O item 7 da instrução de peça 15 detalha a documentação complementar de qualificação econômico-financeira exigida da representante pela Equipe de Apoio Técnico Contábil da UFRN, qual seja:
a) comprovação do saldo, em 31/12/2018, da conta contábil "Aplicações de Liquidez Imediata", no valor de R$ 8.574.088,19, por meio de documento bancário;
b) composição da conta contábil "Duplicatas a Receber", para os saldos de cada cliente relacionado a seguir, em 31.12.2018, da seguinte forma:
b.1) apresentar as notas fiscais emitidas, por cliente, as quais compõem o referido saldo; 	
b.2) apresentar os comprovantes bancários (recorte do extrato em que conste o movimento) , relativos aos recebimentos durante o ano de 2019, das notas fiscais informadas, indicando, no documento bancário, o crédito correspondente à nota fiscal que evidencie o recebimento; clientes: Atacadão S.A., A. Angeloni e Cia. Ltda., Campos Equipamentos e Refrigeração, Cassol Materiais de Construção Ltda., DB S.A. Comércio de Móveis, Denteck Ar Condicionado Ltda., Eugênio Raulino Koerich, S.A. Com e Ind de Ar Ltda., Minas Gerais Secretaria de Educação, J C M Niterói Refrigeração Ltda; 
c) apresentar balancete analítico, antes do encerramento do exercício de 2018;
d) apresentar o Razão de todas as contas, do ano de 2018, da forma mais analítica.
Manifestação da Unidade Jurisdicionada sobre os indícios de irregularidades:
7.	Os gestores da área de aquisições da UFRN resolveram instituir a Equipe de Apoio Técnico Contábil - EATC para avaliar a fidedignidade da informação contábil apresentada pela iniciativa privada em prol do cumprimento dos objetivos da administração pública, possibilitando a coerência entre o que determina a legislação, no sentido de averiguar a capacidade financeira dos licitantes, e a efetiva prestação do serviço ou fornecimento dos bens de forma eficiente. O trabalho da EATC reduz a assimetria informacional no ambiente de aquisições e contratações da UFRN, com o objetivo de atender à prerrogativa constitucional de aquisição mais vantajosa pelo poder público (peça 20, p. 2) .
8.	A expedição do requerimento de diligência 240/2020 pela EATC se ancorou no item 10.10.3.1 do Edital do Pregão Eletrônico 34/2019 (peça 5) , no qual há a clara previsão da possibilidade de solicitação de pedido de diligências a fim de apreciar a mensuração da capacidade econômico-financeira dos licitantes, conforme destacado a seguir:
10.10.3.1. A critério da administração, e somente após solicitação do Presidente da Comissão, os licitantes poderão ser convocados durante a fase de habilitação a apresentar documentação contábil complementar à solicitada no subitem 10.10.3 do edital, a título de diligência, inclusive na hipótese de todos os índices apresentarem resultado igual ou superior a 1 (um) .
10.10.3.1.1. A referida documentação será apreciada para mensuração de sua capacidade econômico-financeira por uma comissão técnica devidamente constituída para este fim, podendo esta comissão também solicitar, nos termos da legislação vigente, documentos adicionais a título de diligências. 	
9.	A promoção de diligência ainda é permitida pelo art. 43, § 3º, da Lei 8.666/1993 e defendida a sua execução pelo renomado jurista Marçal Justen Filho na sua obra Comentários à Lei de Licitações e Contratos Administrativos (2016, Editora Revista dos Tribunais, p. 770) (peça 20, p. 2-3) .
10.	A par disso, a EATC expediu o requerimento de diligência 240/2020 solicitando documentos complementares à empresa Ventisol da Amazônia Indústria de Aparelhos Elétricos Ltda. Os documentos solicitados para atender a diligência existem de forma prévia à escrituração contábil, que servem de base à comprovação das informações apresentadas nas demonstrações contábeis; portanto, não extrapolam a relação de documentos prevista no art. 31 da Lei 8.666/93, mas, tão somente, complementam ou detalham as informações contidas nas demonstrações contábeis para comprovar a veracidade das informações prestadas pelo licitante e esclarecer dúvidas nos termos do §3º, art. 43, da referida lei (peça 20, p. 4) .
11.	Portanto, está evidente que EATC atuou com base na lei e com vinculação às normas do edital, que não foram questionadas em momento oportuno, bem como agiu com isonomia na medida em que expediu diligências para as demais empresas participantes do referido certame, tendo por base a análise prévia contida nos demonstrativos contábeis apresentados por cada licitante, conforme comprovantes em anexo (peça 20, p. 4) 
Análise:
12.	A promoção de diligências destinadas a esclarecer ou a complementar a instrução do processo licitatório não encontra óbice na legislação pátria, revestindo-se até mesmo de caráter obrigatório quando houver dúvidas relevantes. No presente caso, o que se discute é a exigência de documentos não contemplados nos arts. 27 a 31 da Lei 8.666/1993. No caso concreto, em que pese não ter havido a exigência em questão no edital, a solicitação, por meio de diligência, de documentação constante do requerimento 240/2020 extrapola o rol de documentos previstos na lei de licitações.
13.	Os arts. 27 a 31 do Estatuto das Licitações estabelecem quais os documentos podem ser exigidos dos interessados em participar de certame promovido pelo Poder Público com o objetivo de celebrar futuro contrato. Referidos dispositivos buscam evitar que pessoas, físicas ou jurídicas, que não tenham qualificação mínima venham a ser contratadas, colocando em risco a execução do ajuste e, em última análise, o atingimento do interesse público adjacente.
14.	Entretanto, a própria Norma Legal que rege a matéria veda a exigência de documentos outros que não aqueles estabelecidos nos dispositivos acima. Garante-se, com tal medida, que todos aqueles que preencham os requisitos mínimos para contratar com a Administração possam participar do certame em igualdade de condições. Concretiza-se, dessa forma, o princípio constitucional da impessoalidade presente no art. 37, XXI, uma vez que evita que o agente público possa, por motivos de índole subjetiva, afastar do certame este ou aquele interessado.
15.	No que se refere à exigência de apresentação de notas fiscais, a jurisprudência do Tribunal é firme no sentido de que os arts. 30 e 31 da Lei 8.666/1993, ao utilizarem a expressão 'limitar-se-á', elenca de forma exaustiva todos os documentos que podem ser exigidos para habilitar tecnicamente um licitante. Não há previsão legal da apresentação de notas fiscais para comprovação dos atestados/índices de capacidade técnica ou econômico-financeira; contudo, é faculdade da comissão de licitação ou do pregoeiro realizar diligências para verificar a fidedignidade dos documentos apresentados pela licitante, conforme Acórdão 944/2013-TCU-Plenário, relatado pelo Ministro Benjamin Zymler; Acórdão 1224/2015-TCU-Plenário, relatado pela Ministra Ana Arraes; Acórdão 1385/2016-TCU-Plenário, relatado pelo Ministro José Múcio; Acórdão 597/2007-TCU-Plenário, relatado pelo Ministro Marcos Bemquerer e Decisão 739/2001 - Plenário, relatada pelo Ministro Ubiratan Aguiar. 
16	A par disso, há que se destacar o fato de que nenhuma dúvida ou ressalva foi suscitada pela Equipe de Apoio Técnico Contábil quanto à idoneidade ou à fidedignidade do balanço patrimonial apresentado pela representante. Conforme apontado na manifestação do órgão, é facultada à comissão ou pregoeiro ou autoridade superior a promoção de diligência destinada a esclarecer ou a complementar a instrução do processo, nos termos do art. 43, § 3º, da Lei 8.666/1993. Não só é uma faculdade, mas um dever do gestor, diante de uma dúvida acerca dos documentos legalmente exigidos na licitação.
17.	Todavia, o instrumento da diligência não pode ser utilizado para expandir, injustificadamente, o rol exaustivo de documentos exigíveis na licitação, mas para esclarecer ou complementar questão específica. Sendo assim, caso o balanço patrimonial apresentasse algum indício de fraude ou erro de cálculo que dificultasse ou inviabilizasse os cálculos dos índices de qualificação econômico-financeira, caberia a diligência para saneamento das questões específicas. Nesse caso, nos termos do art. 50 da Lei 9.784/1999, caberia à EATC apontar especificamente a motivação da diligência.
18.	Não se encontra na legislação e na jurisprudência permissão legal para que o pregoeiro e equipe de apoio façam uma verdadeira auditoria contábil, expandindo o rol exaustivo de documentos exigíveis na licitação, a fim de certificar, desmotivadamente, todos os dados constantes do balanço patrimonial.
19.	O item 9.6 do edital estabelece que "O Pregoeiro poderá convocar o licitante para enviar documento digital complementar, por meio de funcionalidade disponível no sistema, estabelecendo, no mínimo, prazo de duas horas, sob pena de não aceitação da proposta." (peça 5, p. 10) . Uma simples verificação da extensa relação de documentos exigidos à representante pela EATC (item 6 dessa instrução) convence o observador de que esse prazo é exíguo, impossibilitando o seu cumprimento.
20. 	O objeto demandado nesse processo licitatório são equipamentos que deverão ser entregues dentro do prazo de 30 (trinta) dias corridos, contados do recebimento da Nota de Empenho, conforme designado no item 4.1 do Termo de Referência. O § 2º do art. 31 da Lei 8.666/1993 assim estabelece:
§ 2º A administração, nas compras para entrega futura e na execução de obras e serviços, poderá estabelecer, no instrumento convocatório da licitação, a exigência de capital mínimo ou de patrimônio líquido mínimo, ou ainda garantias previstas no § 1º do art. 56 desta Lei, como dado objetivo de comprovação da qualificação econômico-financeira dos licitantes e para efeito de garantia ao adimplemento do contrato a ser ulteriormente celebrado.
21.	Observa-se que a própria lei de licitações não estabelece exigências habilitatórias rigorosas quando o objeto licitado se tratar de compras para entrega imediata como no caso em concreto. Entretanto, esse não foi o entendimento da Equipe de Apoio Técnico Contábil da UFRN ao exigir documentação habilitatória rigorosa, extrapolando o permissivo na lei de licitação, quando poderia até mesmo dispensar alguns desses documentos.
22.	O § 1º do art. 32 da Lei 8.666/1993 flexibiliza a apresentação de documentação constante dos arts. 28 a 31 deste diploma licitatório, quando o objeto licitado se tratar de bens para pronta entrega, nos seguintes dizeres: "A documentação de que tratam os arts. 28 a 31 desta Lei poderá ser dispensada, no todo ou em parte, nos casos de convite, concurso, fornecimento de bens para pronta entrega e leilão". A EATC, não apenas desconsiderou essa possibilidade de flexibilizar a exigência de documentos, como extrapolou exigindo documentação não especificada na jurisprudência e legislação licitatória.
23.	Portanto, resta caracterizada a plausibilidade jurídica das alegações da representante.
Item "b": informar se a aquisição dos bens objeto do referido Pregão é urgente e essencial ao funcionamento das atividades da Universidade, justificando em caso positivo, e quais os possíveis impactos de uma eventual suspensão do certame em decorrência de medida cautelar determinada por este Tribunal;
Manifestação da Unidade Jurisdicionada:
24.	A Diretoria de Compras da UFRN esclarece que, diante do cenário atual de pandemia, as aulas estão sendo ofertadas de forma remota e, portanto, até dezembro do corrente ano, não causaria transtornos para a prestação das atividades fins desta instituição a eventual suspensão temporária do pregão em análise. 
25.	Para o próximo semestre letivo, a eventual suspensão do presente pregão poderá causar o comprometimento da prestação de serviços públicos com os aparelhos de ar condicionado, para atender às demandas que surgirem para suprir os diversos espaços acadêmicos. Esse risco poderá ser mitigado por meio de adesão a pregões de outras instituições, conforme se observa no mapa de gerenciamento de riscos, no momento em que foi realizado o planejamento da presente contratação (peça 20, p. 4) . 
Análise
26.	A Diretoria de Compras da UFRN confirmou não ser urgente a aquisição de 2.712 aparelhos de ar condicionado previstos nesse processo licitatório. Essa elevada quantidade de equipamentos seria destinada somente à UFRN, como sendo órgão gerenciador do certame, pois não há previsão de órgãos participantes no certame como consta do item 3 do edital.
27.	A eventual suspensão do pregão não causaria de imediato grandes transtornos à UFRN, porque as aulas não estão sendo ofertadas de forma presencial até dezembro de 2020, devido ao cenário atual da pandemia. Quanto ao próximo semestre letivo, a iniciar-se em janeiro/2021 conforme previsão atual, os efeitos de uma eventual suspensão do certame poderão ser mitigados através de adesões a pregões de outras instituições, conforme se observa no mapa de gerenciamento de riscos constante do planejamento desta licitação. Está afastado o pressuposto de perigo de demora reverso, uma vez que não há a necessidade imediata da aquisição objeto do certame. 
Item "c": demais informações que julgar necessárias.
Manifestação da Unidade Jurisdicionada
28.	Na diligência expedida à representante, a EATC solicitou a apresentação do Balancete de Verificação e do Razão Contábil, que são documentos contábeis importantes para avaliação da situação econômico-financeira da empresa, como pode ser verificado na NBC TG Estrutura Conceitual para Relatório Financeiro emitida pelo Conselho Federal de Contabilidade. A verificação exigida em edital está, também, amparada por esta norma contábil e possibilita a garantia da fidedignidade das informações contidas nos demonstrativos contábeis apresentados.
Análise
29.	O § 2º do art. 31 da Lei 8.666/1993, já citado ao norte, prescreve que, "nas compras para entrega futura e na execução de obras e serviços, a administração poderá estabelecer, no instrumento convocatório da licitação, a exigência de capital ou patrimônio líquido mínimo" (...) No caso presente, a previsão de entrega dos aparelhos de ar-condicionado é de até trinta dias da data de emissão da Nota de Empenho (item 4.1 do Termo de Referência) . Trata-se, pois, de uma compra para entrega imediata, à exegese do art. 40, § 4º, da lei de licitação. Esta exigência de documentos comprobatórios de capital ou patrimônio líquido sequer encontra-se presente neste comando legal. Ainda que constasse, tal exigência deveria encontrar-se no instrumento convocatório, e não no instrumento de diligência sem fundamentação legal.  (grifo nosso) 
Item "d": designação formal de interlocutor que conheça da matéria para dirimir eventuais dúvidas, informando nome, função/cargo, e-mail e telefone de contato:
Nome: Bráulio Caio Ferreira da Costa;
Matrícula: 1791931;
Cargo: Assistente de Administração;
Função: Pregoeiro;
Telefone institucional: (84) 99193-6375;
e.mail institucional: licitacoes@compras.ufrn.br 
Conclusão
30.	Os argumentos da Unidade Jurisdicionada não foram suficientes para justificar a exigência da extensa documentação contida no requerimento de diligência 240/2020 expedido pela Equipe de Apoio Técnico Contábil da UFRN. 
31.	Está configurado o pressuposto da plausibilidade jurídica em razão da inabilitação indevida da representante nos itens 7, 8 e 9 do certame (peças 12, 13 e 14) , por não atender à diligência referente à qualificação econômico-financeira considerada indevida conforme as análises feitas nos tópicos anteriores.
32.	A proposta da empresa Ventisol, para os itens 7 e 8, ficou R$ 112.592,00 mais baixa que as propostas atualmente em fase de julgamento, conforme quadro abaixo. O item 9 foi posteriormente cancelado.
	Item
	Qtd.
	Proposta em julgamento (R$) 
	Ventisol (R$) 
	Diferença Un. (R$) 
	Diferença total
	Diferença %

	7
	300
	1.159,99
	1.021,00
	138,99
	41.697,00
	13,61%

	8
	500
	1.289,99
	1.148,20
	141,79
	70.895,00
	12,35%

	 Total
	112.592,00

 Fonte: peças 12 e 13 (Comprasnet) 
33.	Adicionalmente, foi verificado que outras licitantes (Mundial Refrigeração Eireli, Denteck Ar Condicionado Ltda. e O Moveleiro Comércio e Serviços Eireli) foram inabilitadas pela mesma razão da representante, ou seja, não teriam atendido ou teriam atendido de forma insatisfatória as diligências solicitadas pela EATC, conforme pareceres contábeis juntados na peça 21 pela UFRN, conforme demonstrado no quadro seguinte:
	Licitante
	Item
	Qtde.
	Proposta em julgamento (R$) 
	Melhor lance (R$) 
	Diferença Un. (R$) 
	Diferença total
	Diferença %

	O Moveleiro
	3
	40
	6.500,00
	5.735,00
	765,00
	30.600,00
	13,34%

		4
	40
	7.407,47
	6.845,00
	562,47
	22.498,80
	8,22%

	Denteck
	5
	200
	2.151,00
	2.080,00
	71,00
	14.200,00
	3,41%

		11
	100
	6.600,00
	5.700,00
	900,00
	90.000,00
	15,78%

	Mundial
	20
	50
	2.549,99
	2.299,53
	250,46
	12.523,00
	10,89%

		26
	25
	6.678,31
	5.800,00
	878,31
	21.957,75
	15,14%

	Total
	191.779,55

Fonte: peças 24-29 (Comprasnet) 
34.	Portanto, cabível diligência para que a UFRN informe quais licitantes foram inabilitadas por não terem atendido ou terem atendido de forma insatisfatória diligências acerca da qualificação econômico-financeira, encaminhando cópias dos pareceres técnicos que embasaram as diligências aos licitantes e também que fundamentaram a inabilitação das licitantes.
35.	Feitas essas considerações, propõe-se deferir o pedido de medida cautelar, uma vez presentes os pressupostos do perigo da demora e da plausibilidade jurídica, essenciais para sua concessão, e por restar descaracterizado o perigo da demora reverso.
36.	Será proposta, portanto, oitiva para que a UFRN se pronuncie em relação aos pressupostos da cautelar deferida. Considerando o disposto no art. 14 da Resolução-TCU 315/2020 e na Portaria Segecex 9/2020, propõe-se também ouvir a UFRN para apresentar comentários acerca de possíveis determinações e/ou recomendações que poderão ser expedidas pelo TCU, bem como as possíveis alternativas que ela poderá adotar para corrigir os indícios de irregularidades, de forma a possibilitar a construção participativa das deliberações deste Tribunal. 

	F. Impacto dos Encaminhamentos Propostos

	Haverá impacto relevante na Unidade Jurisdicionada e/ou na sociedade, decorrente dos encaminhamentos propostos?
	Não

	G. Pedido de Ingresso aos Autos, de Informações/Vistas/Cópias, e de Sustentação Oral

	Há pedido de ingresso aos autos?
	Não

	Há pedido de informações/vistas/cópia do processo?
	Não 

	Há pedido de sustentação oral?
	Não

	H. Processos Conexos e Apensos

	Há processos conexos noticiando possíveis irregularidades na contratação ora em análise?
	Não

	Há processos apensos?
	Não

	I. Proposta de Encaminhamento

	37.	Em virtude do exposto, propõe-se:
37.1	deferir o pedido de concessão de medida cautelar, com fulcro no art. 276 do Regimento Interno/TCU, tendo em vista a existência dos elementos necessários para sua adoção, a fim de que a Universidade Federal do Rio Grande do Norte - UFRN suspenda o andamento do Pregão Eletrônico 34/2019 até que o Tribunal delibere sobre o mérito da matéria ora em apreço e, caso algum contrato já tenha sido firmado, abstenha-se de praticar qualquer ato com vistas à sua execução até a deliberação definitiva desta Corte, informando, no prazo de quinze dias, as providências adotadas;
37.2.	realizar a oitiva da Universidade Federal do Rio Grande do Norte, com amparo no art. 276, § 3º , c/c art. 250, V, todos do Regimento Interno/TCU, para que, no prazo de quinze dias, se pronuncie em relação aos pressupostos da cautelar deferida, e também quanto aos seguintes pontos relativos ao Pregão Eletrônico 34/2019:
	a) expedição de diligências aos licitantes, com exigência de apresentação de diversos documentos complementares que não constam do rol previsto nos arts. 27 a 31 da Lei 8.666/1993, destinados a comprovar a qualificação econômico-financeira da licitante, de forma não motivada e com prazo exíguo para cumprimento (duas horas) , e consequentes inabilitações dos licitantes que não atenderam ou atenderam de forma insatisfatória a essas diligências, em prejuízo da seleção da proposta mais vantajosa no certame, contrariando o disposto no art. 37, XXI, da Constituição Federal, o art. 50 da Lei 9.784/1999, o art. 3º da Lei 8.666/1993, e ampla jurisprudência do TCU (Acórdão 944/2013-TCU-Plenário, relatado pelo Ministro Benjamin Zymler; Acórdão 1224/2015-TCU-Plenário, relatado pela Ministra Ana Arraes; Acórdão 1385/2016-TCU-Plenário, relatado pelo Ministro José Múcio; Acórdão 597/2007-TCU-Plenário, relatado pelo Ministro Marcos Bemquerer e Decisão 739/2001 - Plenário, relatada pelo Ministro Ubiratan Aguiar) , considerando ainda que o objeto da licitação trata de compra para entrega imediata, para a qual o art. 32, § 1º, da Lei 8.666/1993 flexibiliza a exigência de documentação de habilitação das licitantes;
	b) demais informações que julgar necessárias; e
37.3.	considerando a possibilidade de construção participativa das deliberações deste Tribunal, nos termos do art. 14 da Resolução-TCU 315/2020, bem como o previsto nas Normas de Auditoria (NAT) aprovadas pela Portaria-TCU 280/2010, referente aos comentários dos gestores (no que se aplica a representações e denúncias) :
	a) solicitar à Universidade Federal do Rio Grande do Norte, caso queira, no prazo de quinze dias:
	a.1) a apresentação de possíveis ações corretivas que poderão ser tomadas pela Universidade Federal do Rio Grande do Norte para prevenir ou corrigir os indícios de irregularidades detectados ou remover seus efeitos;
	a.2) a manifestação quanto aos possíveis impactos de determinação do TCU para retorno à fase de habilitação das licitantes indevidamente inabilitadas em função dos indícios de irregularidades verificados, na hipótese de serem insuficientes as alternativas apresentadas pelo gestor para corrigir os pontos questionados na oitiva;
	b) alertar a Universidade Federal do Rio Grande do Norte, com relação à construção participativa de deliberações, de que:
b.1) a sua manifestação quanto às alternativas para corrigir os indícios de irregularidades verificados e quanto aos impactos das possíveis medidas a serem adotadas pelo TCU será avaliada na proposição de mérito, mas não vincula as decisões desta Corte de Contas, notadamente quando os riscos decorrentes de sua adoção e/ou da manutenção de situação irregular não se coadunarem com o interesse público que se pretende tutelar;
b.2) a ausência de manifestação no prazo estipulado não impedirá o andamento processual, podendo o TCU vir a prolatar decisão de mérito, caso haja elementos suficientes que caracterizem afronta às normas legais e/ou possibilidade de ocorrência de prejuízos à Administração; e
	b.3) a ausência de manifestação não será considerada motivo de sanção.
37.4 	diligenciar a Universidade Federal do Rio Grande do Norte, com fundamento nos artigos 157 e 187 do Regimento Interno/TCU, para que, no prazo de quinze dias, informe quais licitantes foram inabilitadas por não terem atendido ou terem atendido de forma insatisfatória diligências acerca da qualificação econômico-financeira, encaminhando cópias dos pareceres técnicos que embasaram as diligências aos licitantes e também que fundamentaram a inabilitação das licitantes, no âmbito do Pregão Eletrônico 34/2019;
37.5	encaminhar cópia da presente instrução à Universidade Federal do Rio Grande do Norte; e
37.6	comunicar ao representante a decisão que vier a ser prolatada

2.	Na sequência, transcrevo o Despacho da peça 32, por meio do qual foi concedida a cautelar em exame:
	Cuidam os autos de representação, com pedido de medida cautelar, a respeito de possíveis irregularidades ocorridas no Pregão Eletrônico 34/2019, conduzido pela Universidade Federal do Rio Grande do Norte (UFRN) , que tinha por objeto o registro de preços para aquisição de aparelhos de ar condicionado.
A representação foi encaminhada pela empresa Ventisol da Amazônia Indústria de Aparelhos Elétricos Ltda., na qualidade de participante do certame. De acordo com ela, após ter sido declarada vencedora dos itens 7, 8 e 9, a empresa foi inabilitada, sob o argumento de que sua qualificação econômico-financeira teria sido reprovada. Isto porque o pregoeiro solicitou à licitante documentos adicionais para a avaliação do citado quesito, os quais não foram apresentados pela representante, por se tratar de informações confidenciais e não exigidas em lei, de acordo com a sua compreensão.
Inconformada com a inabilitação, a licitante ingressou com a presente representação, por meio da qual pede a adoção de medida cautelar para suspender o procedimento licitatório até decisão final desta Corte de Contas e que, sendo reconhecidas as irregularidades, seja determinada a anulação dos atos considerados ilegais.
Inicialmente, com fulcro no art. 276, §2º, do Regimento Interno deste Tribunal, e acompanhando a proposta sugerida pela Secretaria de Controle Externo de Aquisições Logísticas (Selog) , o Ministro Vital do Rêgo, a quem ora substituo, determinou que fosse realizada a oitiva prévia da Universidade Federal do Rio Grande do Norte. A unidade jurisdicionada deveria manifestar-se acerca dos indícios de irregularidade indicados pela representante.
Assim, na sequência do processo, a mesma unidade técnica analisou as informações prestadas pelos gestores da área de aquisições da UFRN. Ao fim, a Selog concluiu que estão presentes a fumaça do bom direito e o perigo da demora, pressupostos que justificam a adoção de medida cautelar para suspender as contratações decorrentes da ata de registro de preços do Pregão 34/2019, até que o Tribunal delibere sobre o mérito do processo.
De plano, posiciono-me por conhecer da presente representação, uma vez preenchidos os requisitos de admissibilidade previstos nos artigos 235, caput, e 237, inciso VII, do Regimento Interno do TCU c/c o art. 113, § 1º, da Lei 8.666/1993. Registro também que acompanho as propostas da Selog constantes da instrução à peça 30, uma vez verificados os pressupostos necessários para a adoção da medida acautelatória pretendida.
A fumaça do bom direito resta caracterizada pela desclassificação aparentemente indevida de empresa licitante, a qual deixou de atender diligência procedida pelo pregoeiro, cujo conteúdo, ao que tudo indica, extrapolou os limites legais.
Para melhor compreensão, detalho que foi solicitado à representante, por meio do requerimento 240/2020, a seguinte documentação complementar de qualificação econômico-financeira:
a) comprovação do saldo, em 31/12/2018, da conta contábil "Aplicações de Liquidez Imediata", no valor de R$ 8.574.088,19, por meio de documento bancário;
b) composição da conta contábil "Duplicatas a Receber", para os saldos de cada cliente relacionado a seguir, em 31.12.2018, da seguinte forma:
b.1) apresentar as notas fiscais emitidas, por cliente, as quais compõem o referido saldo;
b.2) apresentar os comprovantes bancários (recorte do extrato em que conste o movimento) , relativos aos recebimentos durante o ano de 2019, das notas fiscais informadas, indicando, no documento bancário, o crédito correspondente à nota fiscal que evidencie o recebimento; clientes: Atacadão S.A., A. Angeloni e Cia. Ltda., Campos Equipamentos e Refrigeração, Cassol Materiais de Construção Ltda., DB S.A. Comércio de Móveis, Denteck Ar Condicionado Ltda., Eugênio Raulino Koerich, S.A. Com. e Ind. de Ar Ltda., Minas Gerais Secretaria de Educação, J C M Niterói Refrigeração Ltda; 
c) apresentar balancete analítico, antes do encerramento do exercício de 2018;
d) apresentar o Razão de todas as contas, do ano de 2018, da forma mais analítica.
Como se pode observar, tais documentos não estão contemplados entre aqueles previstos nos arts. 27 a 31 da Lei 8.666/1993, sendo que essa mesma norma veda a exigência de documentos outros que não aqueles estabelecidos nos citados dispositivos. Isto para que a Administração, por um lado, contrate apenas empresas devidamente habilitadas, e por outro, não provoque limitação indevida da concorrência.
 Cito nesse sentido o Acórdão 1230/2008-TCU-Plenário, de acordo com o qual as "exigências de qualificação técnica e econômico-financeira devem ser motivadas, e, ainda, cingir-se ao indispensável à garantia do cumprimento das obrigações".
 Reforço o entendimento da Selog de que não se está a questionar a possibilidade de realização de diligências por parte do pregoeiro, para esclarecer ou complementar a instrução do processo licitatório, fato esse suscitado na manifestação da UFRN. A crítica desta Corte Contas restringe-se ao conteúdo da diligência, o qual não está em consonância com a Lei de Licitações, nem com a jurisprudência desta Casa.
 Como bem ressaltou a Selog:
18. Não se encontra na legislação e na jurisprudência permissão legal para que o pregoeiro e equipe de apoio façam uma verdadeira auditoria contábil, expandindo o rol exaustivo de documentos exigíveis na licitação, a fim de certificar, sem motivação, todos os dados constantes do balanço patrimonial.
 Desse modo, ainda que tenha agido de boa-fé, com intenção de garantir a veracidade das informações prestadas pelas licitantes, o fato é que as exigências complementares do pregoeiro não encontram respaldo legal. Há, portanto, potencial prejuízo ao erário, ante a não obtenção da proposta mais vantajosa, uma vez que a proposta da empresa Ventisol, para os itens 7 e 8, ficou R$ 112.592,00 mais baixa que as propostas atualmente em fase de julgamento.
 Considero, assim, devidamente caracterizada a fumaça do bom direito.
 O perigo da demora, por sua vez, se faz presente diante da constatação de que a ata de registro de preços pode ser assinada a qualquer tempo e, na sequência, firmados contratos decorrentes dela.
 A existência de tais pressuposto me leva, então, a acompanhar a proposta da Selog no sentido de determinar, cautelarmente, nos termos do art. 276 do Regimento Interno do TCU, à Universidade Federal do Rio Grande do Norte (UFRN) que suspenda a continuidade do Pregão 34/2019 até que o Tribunal delibere sobre o mérito da presente representação. Além disso, caso já tenha sido firmado algum contrato e/ou emitidos empenhos e ordens de serviço, o órgão deve se abster de praticar qualquer ato com vistas à sua execução até que esta Corte de Contas se manifeste.
 Ato contínuo, proponho, nos termos do art. 276, § 3º, do Regimento Interno/TCU, determinar a oitiva da unidade jurisdicionada, para que, no prazo de quinze dias, se manifeste acerca dos fatos apurados neste processo.
 Além disso, tendo em vista os indícios de que outras empresas foram desclassificadas por razões semelhantes no âmbito do Pregão Eletrônico 34/2019 que ora se analisa, proponho diligenciar à UFRN, para que informe quais licitantes foram inabilitadas por não terem atendido ou terem atendido de forma insatisfatória diligências acerca da qualificação econômico-financeira, encaminhando cópias dos pareceres técnicos que embasaram as diligências aos licitantes e também que fundamentaram eventuais inabilitações.
 Por fim, em consonância com a Resolução-TCU 315/2020 e considerando a possibilidade de construção participativa das deliberações deste Tribunal, ofereço à Universidade a oportunidade de, se assim desejar, apresentar possíveis ações corretivas que possam afastar os indícios de irregularidades em apuração nestes autos. A entidade pode ainda se manifestar quanto a possíveis impactos de deliberação deste Tribunal que venha a determinar que o pregão retorne à fase de análise de propostas.
 As eventuais manifestações apresentadas pela UFRN nesse sentido serão avaliadas pelo TCU na proposição de mérito. Ressalvo, porém, que as decisões desta Corte não ficam a elas vinculadas. Além disso, a ausência de manifestação acerca da construção participativa de deliberação no prazo estipulado não impede o andamento processual, nem será considerada motivo para sanção. 
 Diante do exposto, acolho as propostas da unidade técnica e decido:
21.1.	conhecer da presente representação, satisfeitos os requisitos de admissibilidade previstos nos artigos 235, caput, e 237, inciso VII, do Regimento Interno do TCU c/c o art. 113, § 1º, da Lei 8.666/1993;
21.2.	determinar à Universidade Federal do Rio Grande do Norte, cautelarmente, nos termos do art. 276, caput, do Regimento Interno do TCU, que suspenda o andamento do Pregão Eletrônico 34/2019 até que o Tribunal delibere sobre o mérito da presente representação e, caso já tenha sido firmado algum contrato e/ou emitidos empenhos e ordens de serviço, abstenha-se de praticar qualquer ato com vistas à sua execução até que se esta Corte de Contas se manifeste;
21.3.	determinar, com fundamento no art. 276, § 3º, do Regimento Interno do TCU, a oitiva da Universidade Federal do Rio Grande do Norte, para que se manifeste, no prazo de 15 (quinze) dias, acerca dos seguintes fatos relativos ao Pregão 34/2019:
21.3.1.	expedição de diligências aos licitantes com exigência de apresentação de diversos documentos complementares que não constam do rol previsto nos arts. 27 a 31 da Lei 8.666/1993, destinados a comprovar a qualificação econômico-financeira da licitante, de forma não motivada e com prazo exíguo para cumprimento (duas horas) ;
21.3.2.	consequentes inabilitações dos licitantes que não atenderam ou atenderam de forma insatisfatória a essas diligências, em prejuízo da seleção da proposta mais vantajosa no certame, contrariando o disposto no art. 37, inciso XXI, da Constituição Federal, o art. 50 da Lei 9.784/1999, o art. 3º da Lei 8.666/1993, e ampla jurisprudência do TCU, considerando ainda que o objeto da licitação trata de compra para entrega imediata, para a qual o art. 32, § 1º, da Lei 8.666/1993 flexibiliza a exigência de documentação de habilitação das licitantes;
21.4.	diligenciar, nos termos do art. 157 do Regimento Interno do TCU, à Universidade Federal do Rio Grande do Norte, para que, no prazo de 15 (quinze) dias, informe quais licitantes foram inabilitadas por não terem atendido ou terem atendido de forma insatisfatória diligências acerca da qualificação econômico-financeira, encaminhando cópias dos pareceres técnicos que embasaram as diligências aos licitantes e também que fundamentaram eventual inabilitação das licitantes, no âmbito do Pregão Eletrônico 34/2019;
21.5.	informar, nos termos do art. 14 da Resolução-TCU 315/2020, à Universidade Federal do Rio Grande do Norte que, se assim desejar, pode apresentar, no prazo de 15 (quinze) dias:
21.5.1.	possíveis ações corretivas que poderão ser tomadas pela entidade para prevenir ou corrigir os indícios de irregularidades detectados no Pregão 34/2019 ou remover seus efeitos;
21.5.2.	possíveis impactos de deliberação desta Corte de Contas que determine o retorno do pregão à fase de habilitação das licitantes, na hipótese de serem insuficientes as alternativas apresentadas pelo gestor para corrigir os pontos questionados na oitiva;
21.6.	informar à Universidade Federal do Rio Grande do Norte, quanto ao item anterior e respectivos subitens, que:
21.6.1.	suas possíveis manifestações serão analisadas quando do julgamento do mérito deste processo, mas não vinculam a decisão desta Corte de Contas;
21.6.2.	a ausência de manifestação no prazo estipulado não impedirá o andamento processual, nem será considerada motivo de sanção;
21.7.	dar ciência à Universidade Federal do Rio Grande do Norte da presente deliberação, acompanhada de cópia da instrução da Secretaria de Controle Externo de Aquisições e Logística (peça 30) , para subsidiar suas manifestações.
É o relatório.

não há.

Não atuou.

AQUISIÇÃO DE AR CONDICIONADO. REGISTRO DE PREÇO. EXIGÊNCIAS DESCONFORMES PARA QUALIFICAÇÃO ECONÔMICO-FINANCEIRA. DESCLASSIFICAÇÃO DA PROPOSTA MAIS VANTAJOSA. FUMAÇA DO BOM DIREITO. PERIGO DA DEMORA. ADOÇÃO DE MEDIDA CAUTELAR. DETERMINAÇÃO. OITIVA. DILIGÊNCIA. SUBMISSÃO DO FEITO AO PLENÁRIO PARA RATIFICAÇÃO DA MEDIDA ACAUTELATÓRIA.

REPRESENTAÇÃO (REPR)

Secretaria de Controle Externo de Aquisições Logísticas (Selog).

Atuo nos presentes autos com fundamento no art. 27-A da Resolução-TCU 175/2005, tendo em vista haver sido designado, por meio da Portaria-TCU 15, de 14/9/2020, substituto do eminente Ministro Vital do Rêgo.
Cuidam os autos de representação, com pedido de medida cautelar, a respeito de possíveis irregularidades ocorridas no Pregão Eletrônico 34/2019, conduzido pela Universidade Federal do Rio Grande do Norte (UFRN) , que tinha por objeto o registro de preços para aquisição de aparelhos de ar condicionado.
Os indícios de irregularidade que configuram a presença da fumaça do bom direito, conforme razões apresentadas no relatório precedente, referem-se a potencial prejuízo ao erário, ante a não obtenção da proposta mais vantajosa, uma vez que a licitante com melhor oferta de preço foi desclassificada por não atender às exigências de qualificação econômico-financeira complementares, as quais, todavia, não teriam respaldo legal.
Por sua vez, o perigo da demora se faz presente diante da constatação de que a ata de registro de preços pode ser assinada a qualquer tempo e, na sequência, firmados contratos decorrentes dela. 
Dessa forma, uma vez presentes o perigo na demora e a fumaça do bom direito, aliado ao fato de não ter sido identificada a existência de perigo na demora reverso, o Ministro Vital do Rêgo concedeu, em 15/9/2020, medida cautelar voltada à suspensão do certame até que sejam afastados os pressupostos que a amparam. 
Antes as razões de decidir apresentadas no relatório precedente e com fundamento no art. 276, § 1º, do Regimento Interno do TCU, VOTO para que seja adotada a decisão que ora submeto à apreciação deste Colegiado.
TCU, Sala das Sessões Ministro Luciano Brandão Alves de Souza, em 16 de setembro de 2020.
AUGUSTO SHERMAN CAVALCANTI
Ministro-Substituto